【裁判字號】    98,再易,16
【裁判日期】    990324
【裁判案由】    返還不當得利
【裁判全文】
臺灣高等法院民事判決                  98年度再易字第16號
再審原告  甲○○
再審被告  乙○○原名:蘇紅柑.
上列當事人間請求返還不當得利事件，再審原告對於中華民國九
十七年十二月十六日本院九十七年度再易字第三一號確定判決提
起再審之訴，本院判決如下：
    主  文
再審之訴駁回。
再審訴訟費用由再審原告負擔。
    事  實
甲、再審原告方面：
壹、聲明：
一本院九十七年度再易字第三一號確定判決（下稱原確定判決）
  廢棄。
二再審被告應給付再審原告新台幣（下同）十七萬三千五百五十
  三元及自起訴狀繕本送達翌日起至清償日止，按週年利率百分
  之五計算之利息，並自民國九十三年十月三十日起按月給付再
  審原告依附表計算之金額。
貳、陳述：
一依民事訴訟法（下稱本法）第四百九十六條第一項第一款（下
  稱第一款）規定提起再審之訴部分：
(一)原確定判決認伊對本院九十六年度再易字第一一九號判決（下
  稱前再審確定判決）提起再審之訴，應受該確定判決既判力範
  圍之拘束，駁回伊逾越前再審確定判決既判力範圍所為請求，
  乃未適用本法第四百九十六條規定為審查，有消極不適用法律
  之錯誤。
(二)原確定判決誤認伊前手馮繼塗與建商間有合建關係存在，惟該
  認定與事實不符，有違民法第一百五十三條規定。
(三)伊與馮繼塗間買賣價格高低係買賣雙方自由決定，他人無從干
  涉，縱認伊默示同意再審被告占有，亦無從創設法律關係，令
  無權占有變更為有權占有，原確定判決認「以低價承買有糾紛
  之基地，推斷再審原告默示同意得使用基地，再審被告得對再
  審原告主張系爭房屋（即台北市○○路七三巷四０弄二號四樓
  房屋）有權占有使用系爭土地（即台北市○○段○○段五一八
  之二地號、五五七地號土地）」，否定伊與馮繼塗間之買賣效
  力，違反土地法第四十三條及民法第七百六十七條規定，所為
  認定亦違反民法第一條。
(四)原確定判決認以每月七十二元為計算相當於租金之不當得利，
  與行政院主計處「消費者物價指數之房租指數」或永慶房屋調
  查統計市場行情相差懸殊，違反民法第七十二條規定。
(五)馮繼塗之被繼承人馮森於三十五年間死亡，其他繼承人均拋棄
  繼承，馮繼塗雖於九十三年十一月十五日始辦妥繼承登記，該
  登記並不阻斷馮繼塗繼承馮森溯及自三十五年起之權利義務，
  原確定判決認在馮繼塗辦妥繼承登記前，馮森之權利由馮森法
  定繼承人公同共有，伊不得行使馮繼塗自八十八年十月三十日
  起至九十三年十月二十九日間權利，違反民法第一千一百四十
  七條、第一千一百七十五條規定。
(六)不當得利返還請求權與所有權人登記是否變更無關，馮森其他
  法定繼承人拋棄繼承之意思應類推適用民法第八百二十八條規
  定，同意馮繼塗與伊訂立買賣契約，馮繼塗基於該項買賣契約
  ，將未過戶前可得之不當得利返還請求權讓與伊，伊自得行使
  此項權利，且不當得利屬法律行為，非單純事件，原確定判決
  謂「不當得利之事實於當時既尚未發生，自無可得讓與之權利
  」、「不當得利．．，屬於事件，並非法律行為，於發生財產
  變有不公平變動時，始發生不當得利之法律關係」，違背民法
  第一百七十九條規定。
(七)請求相當於租金之不當得利，無民法第一百二十六條關於短期
  時效規定適用餘地，原確定判決未敘明何以不當得利不適用十
  五年時效之理由，自屬違法。
二依本法第四百九十六條第一項第二款（下稱第二款）規定提起
  再審之訴部分
  原確定判決先謂「再審被告得對再審原告主張系爭房屋有權使
  用系爭土地」，繼謂「馮繼塗．．．縱得移轉，亦僅限於七十
  九年十二月十三日起至九十三年十一月九日書立債權讓與協議
  書時，已發生不當得利之權利」，理由前後矛盾。
三依本法第四百九十七條（下稱第四百九十七條）規定提起再審
  之訴部分
  原確定判決未斟酌台北市建築師公會鑑定報告，認縱經斟酌亦
  無從動搖前再審確定判決，顯對重要證據漏未斟酌。
參、證據：提出本院九十六年度上易字第三二號判決為證。
乙、再審被告方面：
本件未經言詞辯論，再審被告無何聲明或陳述可資記載。
丙、本院方面：
本院依職權調閱原確定判決卷。
    理    由
一本件再審原告前以：再審被告於六十七年四月十九日購買系爭
  房屋，並未同時取得系爭土地應有部分，伊向前手購得系爭土
  地應有部分，其中五五七地號土地應有部分為三分之一、五一
  八之二地號土地應有部分為二分之一，再審被告無法律上原因
  占有系爭土地，致其受有損害，依租賃關係及不當得利規定，
  請求再審被告給付五十四萬八千九百四十元本息暨自九十三年
  十月三十日起至終止使用系爭土地之日止相當於租金之不當得
  利，經本院九十五年度上易字第九九三號判決（下稱上易字確
  定判決）駁回其請求確定。再審原告就上易字確定判決一部提
  起再審之訴，請求再審被告給付自八十八年十月三十日起至九
  十三年十月二十九日間之不當得利二十萬五千四百八十七元及
  自九十三年十月三十日起按月給付如附表計算之金額，前再審
  確定判決部分廢棄上易字確定判決，改判再審被告應給付再審
  原告三萬三千五百二十七元及自九十三年十月三十日起在系爭
  房屋占用系爭土地期間按月給付再審原告七十二元，並駁回其
  餘再審之訴確定，再審原告就前再審確定判決不利於己部分提
  起再審之訴，經原確定判決駁回確定等情，已經本院調閱各該
  卷宗屬實，合先敘明。
二關於再審原告依第一款規定提起再審之訴部分：
(一)按本法第四百九十六條第一項第一款所謂適用法規顯有錯誤，
  係指確定判決所適用之法規，顯然不合於法律規定，或與司法
  院現尚有效及大法官會議之解釋，或最高法院現尚有效之判例
  顯然違反者而言，不包括漏未斟酌證據及認定事實錯誤之情形
  在內，且若在學說上諸說併存尚無法規判解可據者，不得指為
  用法錯誤。
(二)又再審之訴，為對不利於己之確定終局判決不服之方法，故提
  起再審之訴，僅得對不利於己且屬不當之確定終局判決為之，
  未經確定終局判決裁判部分，尚不得為再審之標的。而再審之
  訴具備合法要件及再審理由之要件者，始得進入本案之程序，
  再開並續行前已終結之訴訟程序，在法院認再審之訴為有再審
  理由確定前，當事人可否於再審程序擴張超逾前訴訟程序審理
  範圍之聲明，並無法律明文規定，亦無司法院現尚有效及大法
  官會議之解釋或最高法院現尚有效之判例可據，原確定判決認
  再審原告超逾前再審確定判決程序審理範圍之聲明，屬應否另
  行起訴問題，不得於再審程序中請求，核係原確定判決法院本
  於確信所為法律見解，難謂適用法規顯有錯誤。
(三)再審原告雖主張原確定判決違反民法第一百五十三條、土地法
  第四十三條、民法第七百六十七條、民法第一條、民法第七十
  二條、民法第一千一百七十五條、第一千一百四十七條、第一
  百七十九條規定，依第一款規定提起再審之訴，惟：
(1)原確定判決係以前再審確定判決關於「系爭建築物係系爭土地
  原共有人提供土地與建商合建，再審被告向前手葉松柏購買系
  爭房屋，再審原告向前手馮繼塗、馮櫻桃購買系爭土地應有部
  分，再審原告知情而同意以低價承買有糾紛之基地，自應推斷
  再審原告默示同意對造使用基地」之認定，乃前再審程序法院
  取捨證據後依職權認定之事實，該事實之認定與適用法規顯有
  錯誤有間，不得據為前再審確定判決有適用法規顯有錯誤之再
  審理由為由，駁回再審原告對前再審確定判決依第一款規定提
  起之再審之訴。原確定判決係就前再審確定判決上開事實認定
  是否屬適用法規顯有錯誤表示其法律見解，並未對再審原告之
  前手馮繼塗與建商間合建契約是否存在、再審原告與馮繼塗間
  買賣效力如何等項，為任何之認定，自無適用民法第一百五十
  三條、第七百六十七條規定錯誤之違法。
(2)前再審確定判決以再審原告知情並同意以低價承買有糾紛之基
  地，推斷再審原告默示同意對造使用基地，係前再審確定判決
  取捨證據認定事實之結果，其認定縱有不當，亦與適用法規顯
  有錯誤有間，原確定判決因而認前再審確定判決此項認定並非
  適用法規顯有錯誤，洵屬正當，並未違反民法第一條規定。
(3)原確定判決以：前再審確定判決按系爭土地之申報地價（年息
  百分之六）計算相當於租金之不當得利，命再審被告自九十三
  年十月三十日起每月以七十二元計算相當於租金之不當得利給
  付再審原告，適用法規並無錯誤，駁回再審原告對前再審確定
  判決之再審之訴，而上開每月以七十二元為計算相當於租金之
  不當得利之標準，係前再審確定判決取捨證據認定之結果，並
  非原確定判決所確定，縱該金額與行政院主計處「消費者物價
  指數之房租指數」或永慶房屋調查統計市場行情相差懸殊，亦
  係前再審確定判決認定事實適當與否問題，非得據為前確定再
  審判決駁回超過部分請求適用法規顯有錯誤之再審理由，原確
  定判決因而駁回再審原告再審之訴，洵屬正當，再審原告指摘
  原確定判決違反民法第七十二條規定，自無理由。
(4)原確定判決以馮森之繼承系統表及馮繼塗於上易字確定判決程
  序證詞，認定馮繼塗雖於九十三年十一月九日書立債權讓與協
  議書，將其自七十九年十二月十三日起對系爭土地所生權益之
  債權讓與再審原告，惟馮繼塗係馮森之繼承人，馮森於三十五
  年間死亡時，其法定繼承人非僅馮繼塗一人，馮繼塗在九十三
  年十一月十五日辦理繼承登記前，馮森遺產屬其全體繼承人公
  同共有，馮繼塗不得單獨行使馮森就系爭土地之權利，再審原
  告無從受讓馮繼塗之權利，自八十八年十月三十日起至九十三
  年十月二十九日間，僅得就自己對系爭土地應有部分，對再審
  被告主張不當得利，無從行使馮繼塗於上開期間內之權利。依
  原確定判決書記載，再審原告於原確定判決程序，並未主張馮
  森之其他繼承人已拋棄繼承，原確定判決未審酌馮森之其他繼
  承人有無拋棄繼承事實，所為認定，自無違背民法第一千一百
  七十五條、第一千一百四十七條規定。
(5)不當得利非以意思表示為要素，而係以無法律上之原因受有利
  益，致他人受損害為其成立要件，與以意思表示為要素之法律
  行為不同，原確定判決認不當得利並非法律行為，自無違法，
  而在受利益之事實尚未發生前，可否將尚未發生之不當得利返
  還請求權讓與他人，並無法律明文規定，亦無司法院現尚有效
  及大法官會議之解釋或最高法院現尚有效之判例可據，原確定
  判決認馮繼塗書立債權讓與協議書時，僅得將已發生不當得利
  之權利讓與再審原告，至簽訂協議書以後之不當得利事實尚未
  發生，無得讓與，核係原確定判決法院本於確信所為法律見解
  ，難謂有適用民法第一百七十九條規定顯有錯誤情形。
三關於再審原告依第二款規定提起再審之訴部分：
  按第二款所謂：判決理由與主文顯有矛盾，係指判決依據當事
  人主張之事實，認定其請求或對造抗辯為有理由或無理由，而
  於主文為相反之諭示，且其矛盾為顯然者而言，原確定判決於
  理由項下，認再審原告之訴為無理由，而於主文諭示駁回再審
  原告之訴，自無判決理由與主文顯有矛盾之情形，至判決理由
  前後矛盾，縱可為上訴第三審事由，但非屬對確定判決提起再
  審之訴之事由，再審原告以原確定判決理由前後矛盾，依第二
  款規定提起再審之訴，自無理由。
四關於再審原告依第四百九十七條規定提起再審之訴部分：
  按第四百九十七條所謂就足以影響於判決之重要證物漏未斟酌
  ，係指足以影響判決基礎之重要證物，雖在前訴訟程序業已提
  出，然未經確定判決加以斟酌，或忽視當事人聲明之證據而不
  予調查，或就依聲請或依職權調查之證據未為判斷，且以該證
  物足以動搖原確定判決基礎為限，若確定判決已於判決理由項
  下說明無調查之必要，或縱經斟酌亦不足以影響判決基礎之意
  見，即與漏未斟酌有間。原確定判決已說明台北市建築師公會
  鑑定報告縱經斟酌，亦無從動搖前再審確定判決之理由，已就
  該鑑定報告為斟酌，無再審原告所述未予斟酌情形。
五縱上所述，再審原告依上開事由提起本件再審之訴，顯無理由
  ，爰不經言詞辯論，予以駁回。又再審原告另以原確定判決有
  (一)本法第四百九十六條第一項第九款、同條項第十三款再審事
  由；(二)漏未斟酌馮繼塗與建商間無合建契約之重要證據，有本
  法第四百九十七條所定再審理由；(三)超逾原確定判決審理範圍
  之再審之訴部分，由本院另以裁定駁回，附此敘明。
四據上論結，本件再審之訴顯無再審理由。依民事訴訟法第五百
  零二條第二項、第七十八條，判決如主文。
中    華    民    國    99    年    3     月    24    日
                    民事第九庭
                        審判長法  官  黃熙嫣
                              法  官  陳玉完
                              法  官  鄭傑夫
正本係照原本作成。
不得上訴。
中    華    民    國    99    年    3     月    24    日
                              書記官  廖逸柔
附表：按月給付金額計算式
      ＝【（台北市○○段○○段518之2地號土地當年度申報地
      價）元×系爭房屋主建物佔全體主建物面積比例（15.25
      ％）×土地面積（141平方公尺）÷2×10％÷12】＋【台
      北市○○段○○段557地號土地當年度申報地價）元×系
      爭房屋主建物佔全體主建物面積比例（1.84％）×土地面
      積（409平方公尺）÷3×10％÷12】。

司法院資訊處製作；財團法人民間司法改革基金會備份。
